---
title: "Poročilo pri predmetu Analiza podatkov s programom R"
author: "Študent FMF"
output:
  html_document: default
  pdf_document:
    includes:
      in_header: lib/styles.sty
    latex_engine: xelatex
runtime: shiny
---

```{r setup, echo=FALSE, results='hide', message=FALSE}
# Če želimo nastaviti pisave v PDF-ju, odkomentiramo
# in sledimo navodilom v programu.
#source("fontconfig.r", encoding = "UTF-8")

# Uvoz vseh potrebnih knjižnic
source("lib/libraries.r", encoding = "UTF-8")
```

# Izbira teme

Vsebina projekta pri predmetu APPR, ki ga bom izdeloval obsega trgovanje ZDA. V obsegu analize bom obravnaval izvoz in uvoz ZDA z drugimi državami sveta za obdobje 10let (2006-2015). Za države, ki so med največjimi uvoznicami/izvoznicami z ZDA, bom prikazal uvoz/izvoz nekaj glavnih kategorij produktov in uvoz/izvoz vseh produktov skupaj (celotnega uvoza/izvoza), ki jih uvaža/izvaža ZDA v te države. Podatki bodo v velikosti tisoč ameriških dolarjih (1000 USD) na enoto.

Podatke bom pridobil na spletnih straneh:
- http://en.wikipedia.org/wiki/List_of_the_largest_trading_partners_of_the_United_States;
- http://wits.worldbank.org/CountryProfile/en/Country/USA/StartYear/2006/EndYear/2015/TradeFlow/Import/Indicator/MPRT-TRD-VL/Partner/BY-COUNTRY/Product/Total;
- http://wits.worldbank.org/CountryProfile/en/Country/USA/StartYear/2006/EndYear/2015/TradeFlow/Export/Indicator/XPRT-TRD-VL/Partner/BY-COUNTRY/Product/Total;
- ostale povezave sledijo iz klasifikacije po produktih izmed zadnjih dveh povezav.

Podatki so v obliki HTML in CSV. 

```{r uvoz, echo=FALSE, message=FALSE}
source("uvoz/uvoz.r", encoding = "UTF-8")
```

## Plan dela

Namen analize je ugotoviti v katere države ZDA največ izvaža in uvaža, kakšna je trgovska bilanca in koliko ter kako se izvoz in uvoz spreminjata skozi čas v zadnjih letih pri največjih uvoznikih/izvoznikih. Podatke nameravam geografsko tudi prikazati in izvesti analizo razvrščanja na njih.


# Obdelava, uvoz in čiščenje podatkov

Podatke sem uvozil s pomočjo funkcij, ki sem jih napisal tako, da imam podatke ločene za uvoz in izvoz v večih tabelah. V prvotnih tabelah stolpci predstavljajo leto, vrstice pa države s katerimi ZDA trguje. Nato sem sestavil tabeli za celotni uvoz in celotni izvoz, kjer vrstice predstavljajo države (vsaka vrstica za eno leto), stolpci pa kategorije produktov.
Ker podatki ne vsebujejo podatkov za vse države v vseh opazovanih letih, sem podatke očistil tako, da sem poskrbel, da so podatki za vsa leta v določeni kategoriji dosegljivi za določeno državo (kjer je v določeni kategoriji manjkal podatek za kakšno leto, sem celotno obdobje izključil iz analize v tej kategoriji za to državo, saj če manjka en podatek ne moremo spremljati kako sespreminja uvoz/izvoz skozi leta za tisto kategorijo).

[OBRAZLOŽI KAKO SI UVOZIL (vsako funkcijo posebaj)]
[PREDSTAVI TABELE]







Uvozili smo podatke o občinah v obliki CSV s statističnega urada ter v obliki HTML
z Wikipedije. Poglejmo si začetka obeh uvoženih razpredelnic.

```{r razpredelnice}
kable(head(druzine))
head(obcine)
```

Slika \ref{fig:histogram} prikazuje porazdelitev števila naselij v občinah.

```{r histogram, echo=FALSE, message=FALSE, fig.align='center', fig.cap='Histogram števila naselij v občinah'}
ggplot(obcine, aes(x = naselja)) + geom_histogram() +
  ggtitle("Pogostost števila naselij") + xlab("Število naselij") + ylab("Število občin")
```

***

# Analiza in vizualizacija podatkov

```{r vizualizacija, echo=FALSE, message=FALSE}
source("vizualizacija/vizualizacija.r", encoding = "UTF-8")
```

Slika \ref{fig:zemljevid} prikazuje povprečno velikost družine za vsako občino.

```{r zemljevid, echo=FALSE, fig.align='center', fig.cap='Zemljevid povprečnega števila otrok v družini'}
ggplot() + geom_polygon(data = left_join(zemljevid, povprecja, by = c("OB_UIME" = "obcina")),
                        aes(x = long, y = lat, group = group, fill = povprecje)) +
  ggtitle("Povprečno število otrok v družini") + xlab("") + ylab("") +
  guides(fill = guide_colorbar(title = "Povprečje"))
```

***

# Napredna analiza podatkov

```{r analiza, echo=FALSE, message=FALSE}
source("analiza/analiza.r", encoding = "UTF-8")
```

Slika \ref{fig:graf} prikazuje povezavo med številom naselij in površino občine.

```{r graf, echo=FALSE, fig.align='center', fig.cap='Povezava med številom naselij in površino občine'}
ggplot(inner_join(obcine, data.frame(obcina = names(skupine),
                                     skupina = factor(skupine)), by = "obcina")
, aes(x = povrsina, y = naselja, color = skupina, size = prebivalci/1000)) + geom_point() +
  ggtitle("Število naselij glede na površino občine") +
  xlab(expression("Površina (km"^2 * ")")) + ylab("Št. naselij") +
  guides(color = guide_legend(title = "Skupina"),
         size = guide_legend(title = "Prebivalci (* 1000)"))
```

***

```{r shiny, echo = FALSE}
shinyAppDir("shiny", options=list(width="100%", height=600))
```
