---
title: "Poročilo pri predmetu Analiza podatkov s programom R"
author: "Dejan Gašparič"
output:
  html_document: default
  pdf_document:
    includes:
      in_header: lib/styles.sty
    latex_engine: xelatex
runtime: shiny
---

```{r setup, echo=FALSE, results='hide', message=FALSE, warning=FALSE}
# Če želimo nastaviti pisave v PDF-ju, odkomentiramo
# in sledimo navodilom v programu.
#source("fontconfig.r", encoding = "UTF-8")

# Uvoz vseh potrebnih knjižnic
source("lib/libraries.r", encoding = "UTF-8")
```
***

# Izbira teme

Vsebina projekta pri predmetu APPR, ki sem ga izdeloval obsega trgovanje ZDA. V obsegu analize obravnavam izvoz in uvoz ZDA z drugimi državami sveta za obdobje 10let (2006-2015). Za države, ki so med največjimi uvoznicami/izvoznicami z ZDA, sta prikazana uvoz/izvoz nekaj glavnih kategorij produktov in uvoz/izvoz vseh produktov skupaj (celotnega uvoza/izvoza), ki jih uvaža/izvaža ZDA v te države. Podatki so v velikosti tisoč ameriških dolarjih (1000 USD).

Podatki so pridobljeni na spletnih straneh:

- http://en.wikipedia.org/wiki/List_of_the_largest_trading_partners_of_the_United_States;
- http://wits.worldbank.org/CountryProfile/en/Country/USA/StartYear/2006/EndYear/2015/TradeFlow/Import/Indicator/MPRT-TRD-VL/Partner/BY-COUNTRY/Product/Total;
- http://wits.worldbank.org/CountryProfile/en/Country/USA/StartYear/2006/EndYear/2015/TradeFlow/Export/Indicator/XPRT-TRD-VL/Partner/BY-COUNTRY/Product/Total;
- ostale povezave sledijo iz klasifikacije po produktih izmed zadnjih dveh povezav.

Podatki so v obliki HTML in CSV. 


## Plan dela

Namen analize je ugotoviti v katere države ZDA največ izvaža in uvaža, kakšna je trgovinska bilanca in koliko ter kako se izvoz in uvoz spreminjata skozi čas v zadnjih letih pri največjih uvoznikih/izvoznikih. Podatke nameravam geografsko tudi prikazati.

***

# Obdelava, uvoz in čiščenje podatkov

```{r uvoz, echo=FALSE, message=FALSE, warning=FALSE}
source("uvoz/uvoz.r", encoding = "UTF-8")
```

Podatke sem uvozil s pomočjo funkcij, ki sem jih napisal tako, da imam podatke ločene za uvoz in izvoz v večih tabelah. V prvotnih tabelah stolpci predstavljajo leto, vrstice pa države s katerimi ZDA trguje. Nato sem sestavil tabeli za celotni uvoz in celotni izvoz, kjer vrstice predstavljajo države (vsaka vrstica za eno leto), stolpci pa kategorije produktov.
Ker podatki ne vsebujejo podatkov za vse države v vseh opazovanih letih, sem podatke očistil tako, da sem poskrbel, da so podatki za vsa leta v določeni kategoriji dosegljivi za določeno državo (kjer je v določeni kategoriji manjkal podatek za kakšno leto, sem celotno obdobje izključil iz analize v tej kategoriji za to državo, saj če manjka en podatek ne moremo spremljati kako se spreminja uvoz/izvoz skozi leta za tisto kategorijo).

1. Tabele uvožene s funkcijo "uvozi.tabelo":

- i. stolpec (character): Partnerji (iz katerih držav ZDA uvaža)
- ii. stolpec (numeric): Leto (2006-2015)
- iii. stolpec (numeric): kategorija (vsi produkti, gorivo, živali,...)

Nato sem na podlagi uvoženih tabel z zgoraj omenjeno funkcijo sestavil tabelo "tabela_uvoz", ki
je sestavljena na naslednji način:

- i. stolpec (character): Partnerji (iz katerih držav ZDA uvaža)
- ii. stolpec (numeric): Leto (2006-2015)
- iii. stolpec (numeric): Vsi produkti (celoten uvoz) 
- iv. stolpec (numeric): Zivali
- v. stolpec (numeric): Zelenjava
- vi. stolpec (numeric): Gorivo
- vii. stolpec (numeric): Plastika in guma
- viii. stolpec (numeric): Les

Sledilo je urejanje tabele "tabela_uvoz" s pomočjo funkcije "ciscenje", ki vzame določen stolpec v tabeli in ga prečiščii tako, da če za katero leto ni podatkov (imamo vrednost NA) funkcija za tisto državo v določeni vrstici (kategoriji) za vsa leta vrne NA. Namen funkcije je, da če nimamo podatkov za državo v določenem letu (izmed 10let) v določeni kategoriji potem jih ne rabimo za nobeno leto, saj ne moremo spremljati spremembe skozi leta.


2. Tabele uvožene s funkcijo "uvozi.tabelo1":

- i. stolpec (character): Partnerji (v katere države ZDA izvaža)
- ii. stolpec (numeric): Leto (2006-2015)
- iii. stolpec (numeric): kategorija (vsi produkti, Gorivo, Zivali,...)

Nato sem na podlagi uvoženih tabel z zgoraj omenjeno funkcijo sestavil tabelo "tabela_izvoz", ki
je sestavljena na naslednji način:

- i. stolpec (character): Partnerji (v katere države ZDA izvaža)
- ii. stolpec (numeric): Leto (2006-2015)
- iii. stolpec (numeric): Vsi produkti (celoten izvoz) 
- iv. stolpec (numeric): Zivali
- v. stolpec (numeric): Zelenjava
- vi. stolpec (numeric): Gorivo
- vii. stolpec (numeric): Plastika in guma
- viii. stolpec (numeric): Les

Sledilo je urejanje tabele "tabela_izvoz" s pomočjo funkcije "ciscenje".


3. Tabela "tabela_partnerstvo_izvoz":

- i. stolpec (character): Države (za katere je ZDA njihov največji izvoznik za podatke iz leta 2014)
- ii. stolpec (numeric): Procent (višina izvoza ZDA iz določene države v %)


4. Tabela "tabela_partnerstvo_uvoz":

- i. stolpec (character): Države (za katere je ZDA njihov največji uvoznik za podatke iz leta 2014)
- ii. stolpec (numeric): Procent (višina uvoza ZDA iz določene države v %)


Za zgled si oglejmo začetka obeh glavnih tabel ("tabela_uvoz" in "tabela_izvoz"):

```{r razpredelnice, echo=FALSE, message=FALSE, warning=FALSE}
kable(tabela_uvoz[1:20,], caption = "Tabela uvoza ZDA v države sveta za obdobje 2006-2015" )

kable(tabela_izvoz[1:20,], caption = "Tabela izvoza ZDA iz držav sveta za obdobje 2006-2015")
```

***

# Vizualizacija in analiza podatkov

```{r vizualizacija, echo=FALSE, message=FALSE, warning=FALSE}
source("vizualizacija/vizualizacija.r", encoding = "UTF-8")
```

V tem razdelku sem se najprej lotil risanje histogramov. Za to sem napisal dve funkciji, in sicer prva funkcija "narisi.graf" nariše histogram uvoza ZDA iz partnerskih držav za določeno leto, ki ga podamo v spremenljivki "leto", spremenljivka "stev" pa pove koliko držav hočemo imeti prikazanih (torej število največjih uvoznic v ZDA, vrstni red je določen glede na kategorijo vseh produktov, torej celotnega uvoza).

Naslednja histograma prikazujeta 10 držav, iz katerih je ZDA največ uvažala v letih 2010 in 2015 narisana s pomočjo opisane funkcije.

```{r histograma1, echo=FALSE, message=FALSE, fig.align='center', warning=FALSE}
print(graf5)

print(graf10)
```

S pomočjo teh dveh grafov ugotovimo, da je Kitajska ves čas največja izvoznica v ZDA med državami sveta. Sledita ji Kanada in Mehika. Opazimo tudi, da se pri teh treh državah količina uvoza povečuje, ter da Mehika postaja vedno močnejša izvoznica v ZDA.

Naslednja funkcija je "narisi.graf1", ki nariše histogram izvoza ZDA v partnerske države v letu, ki ga podamo v spremenljivki "leto". Spremenljivka "stev" pa pove koliko držav hočemo imeti prikazanih (torej število največjih izvoznic iz ZDA, vrstni red je določen glede na kategorijo vseh produktov, torej celotnega izvoza).

Naslednja histograma prikazujeta 10 držav, v katere je ZDA največ izvažala v letih 2010 in 2015 narisana s pomočjo opisane funkcije.

```{r histograma2, echo=FALSE, message=FALSE, fig.align='center', warning=FALSE}
print(graf15)

print(graf20)
```

Ugotovimo, da ZDA največ izvaža v Kanado, nato Mehiko, veliko manj Kitajska in druge države. Zanimivo je, da je v letu 2009 mogoče opaziti znatno zmanjšanje izvoza in uvoza ZDA, nakar se pa v letu 2010 spet začneta oba povečevati.


Nadaljeval sem z risanjem zemljevidov. Najprej sem uvozil zemljevid in spremenil imena držav, ki niso bila enaka na zemljevidu in v podatkih, nato pa sem narisal zemljevid za izvoz v letu 2015 in nato še zemljevid za uvoz v letu 2015. Predstavljena zemljevida sledita:

```{r zemljevida, echo=FALSE, fig.align='center', message=FALSE, warning=FALSE}
print(zem1 + geom_polygon(data = Izvoz %>%
                 right_join(sv1, by = c("Partner" = "name_long")),
               aes(x=long, y=lat, group = group, fill = Vsi_produkti),
               color = "grey") + ggtitle("Celotni izvoz ZDA v države po svetu v letu 2015")+
  scale_fill_gradient(low = "Ghostwhite", high = "green", guide = "colourbar") + xlab("")+
  ylab("")+ guides(fill = guide_colorbar(title = "Vsi produkti")))

print(zem2 + geom_polygon(data = Uvoz %>%
                 right_join(sv1, by = c("Partner" = "name_long")),
               aes(x=long, y=lat, group = group, fill = Vsi_produkti),
               color = "grey") + ggtitle("Celotni uvoz ZDA iz držav po svetu v letu 2015")+
  scale_fill_gradient(low = "Ghostwhite", high = "brown3", guide = "colourbar")+ xlab("")+
  ylab("")+ guides(fill = guide_colorbar(title = "Vsi produkti")))
```


Naprej sem analiziral trgovinsko bilanco za države po svetu za katere imam podatke o uvozu in izvozu z ZDA (torej razlika med izvozom in uvozom ZDA). Naslednji zemljevid prikazuje trgovinsko bilanco za posamezno državo:

```{r zemljevid, echo=FALSE, fig.align='center', message=FALSE, warning=FALSE}
print(zem3 + geom_polygon(data = Bilanca %>%
                 right_join(sv1, by = c("Partner" = "name_long")),
               aes(x=long, y=lat, group = group, fill = Trgovinska_bilanca),
               color = "grey") + 
  ggtitle("Trgovinska bilanca med ZDA in državami po svetu v letu 2015")+
  scale_fill_gradient(low = "Ghostwhite", high = "blue", guide = "colourbar")+ xlab("")+
  ylab("")+ guides(fill = guide_colorbar(title = "Trgovinska_bilanca")))
```

Ugotovil sem, da je največja razlika v trgovinski bilanci z Kitajsko, saj tja ZDA ne izvozi veliko v primerjavi s tem koliko uvozi. Videti je mogoče, da ima ZDA z večino držav sveta pozitivno trgovinsko bilanco. Vemo da velja ZDA za velesilo, zato je tudi njihova trgovina močno razširjena.

***
# Zaključek
Pri obravnavi trgovanja ZDA sem veliko izvedel o njenih največjih izvoznikih in uvoznikih ter kako se spreminja uvoz in izvoz skozi čas, ter zraven tudi kakšna je trgovinska bilanca. Zraven tega pa sem se tudi veliko naučil novega o delu s programom R/RStudio in reševanju problemov z njim.
